【裁判字號】    98,聲判,26
【裁判日期】    981225
【裁判案由】    聲請交付審判
【裁判全文】
臺灣臺南地方法院刑事裁定              98年度聲判字第26號
聲  請  人  甲○○
即  告訴人            之2
代  理  人  徐朝琴律師
被      告  乙○○
            丙○○
上列聲請人因告訴上列被告業務過失致重傷害案件，不服臺灣高
等法院臺南分院檢察署檢察長駁回再議之處分（98年度上聲議字
第843號），聲請交付審判，本院裁定如下：
    主  文
聲請駁回。
    理  由
一、按告訴人不服上級法院檢察署檢察長或檢察總長認再議為無
    理由而駁回之處分者，得於接受處分書後10日內，委任律師
    提出理由狀，向該管第一審法院聲請交付審判；法院認為交
    付審判之聲請不合法或無理由者，應駁回之，刑事訴訟法第
    258條之1第1項、第258條之3第2項前段分別定有明文。
二、本件聲請人以被告乙○○、丙○○涉犯業務過失致重傷害案
    件，向臺灣臺南地方法院檢察署檢察官提出告訴，經該檢察
    署檢察官於民國98年7月7日以98年度偵字第9066號為不起訴
    處分後，聲請人不服，聲請再議，亦經臺灣高等法院臺南分
    院檢察署檢察長於98年8月19日以98年度上聲議字第843號認
    再議為無理由而駁回再議，該再議駁回之處分書於同年月24
    日由聲請人收受在案，業經本院依職權調取前揭卷宗核閱無
    誤，聲請人於同年月31日即委任律師為代理人，向本院聲請
    交付審判，是聲請人交付審判之聲請，程序上尚無不合，合
    先敘明。
三、聲請交付審判意旨略以：
  (一)聲請交付審判之犯罪事實：
    緣聲請人於民國96年12月間，因右眼不適，前往址設臺南市
    ○區○○路1段379號之「信合美眼科診所」（下稱信合美診
    所）就診，經被告即信合美診所醫師丙○○診斷為白內障症
    狀，並建議聲請人進行白內障割除及人工水晶體自費裝置手
    術，聲請人即接受安排於96年12月26日由被告丙○○進行上
    開手術。翌日聲請人即感覺右眼術後疼痛難耐而致電信合美
    診所請求回診，經診所告以被告丙○○未上班，改日再行回
    診，然因聲請人深覺右眼術後有異，乃於同年月28日至信合
    美診所回診，經被告即信合美診所院長乙○○診斷聲請人右
    眼有遭細菌感染之現象，須再實施清創取膿手術，嗣後聲請
    人於同年月29日、31日、97年1月1日、同年月3日、7日、9
    日、12日、15日、21日、26日、28日多次回診，惟經被告丙
    ○○、乙○○共13次之持續治療，因診療不當，亦未告知聲
    請人應即時轉診，致聲請人右眼病情經治療仍未見好轉，甚
    而嚴重惡化；聲請人遂於97年2月1日自行前往行政院衛生署
    署立朴子醫院就診，因病情嚴重經該院要求立即轉診，聲請
    人復又前往財團法人長庚紀念醫院林口分院（下稱林口長庚
    醫院）治療，經該院醫師診斷為右眼急性眼內炎，且已造成
    聲請人右眼永久喪失視力無法回復之重傷害。
  (二)聲請交付審判之理由：
  1.原處分固以聲請人已簽署白內障手術說明及手術同意書，認
    定被告丙○○於手術前已就手術可能發生之併發症等各種風
    險詳盡告知聲請人，並因而認被告丙○○已盡告知義務，就
    聲請人右眼於術後引發無法完全避免之併發症乙事並無過失
    可言；然被告等人究竟有無於術前向聲請人詳實說明上開風
    險，並告知每一項手術之危險因素，及綜合評估聲請人當時
    之身體、疾病狀況始為手術之決定，或僅是機械性地要求聲
    請人簽署文件資料，甚或事後補正資料脫免罪責，均屬與本
    案有重要關連之事實，檢察官未就此詢問聲請人，亦未傳訊
    在場護理人員，即逕以上開書面認聲請人已盡告知義務，有
    應調查之證據未予調查之違誤。
  2.聲請人至林口長庚醫院就醫時，血糖值已高達400多，遠超
    出正常值，應查證被告等人是否確於術前檢測聲請人之血糖
    值，或是否對於該等影響眼部手術成敗之關鍵因素未加檢測
    即貿然進行手術。然檢察官就此未加調查，原處分就此亦未
    於理由中說明，率爾論斷被告等人並無過失，實難甘服。
  3.被告乙○○於96年12月28日即發現聲請人眼部有感染現象，
    97年1月5日經臺南市立醫院化驗報告得知聲請人感染綠膿桿
    菌，足見被告等人已知悉告訴人所感染之病菌乃嚴重影響手
    術癒後治療之危險因素，然被告等人並未告知聲請人，且執
    意繼續為聲請人治療，並未要求聲請人轉診至區域研究型醫
    院，拖延聲請人轉診治療之時機；且聲請人於96年12月28日
    至97年1月28日歷經被告乙○○、丙○○之治療，病情仍未
    改善，反嚴重惡化，直至聲請人自行至署立朴子醫院就診，
    該院始要求聲請人轉診至林口長庚醫院，並經該院診斷出右
    眼眼內炎及右眼永久性喪失視力之結果，更足認聲請人所為
    治療毫無效果，且延誤治療、告知、轉診造成上述結果，應
    非被告等人所不能避免之情形。原處分書就此全未審究，僅
    憑行政院衛生署醫事鑑定委員會鑑定意見，即認被告2人所
    為之醫療行為符合醫事規範，而未考慮聲請人實際之病情狀
    況，是否應進而採取緊急醫療措施或轉診治療等事項，其認
    定顯難維事理之平。
  4.原處分未詳查上述事證，逕以被告2人之供述及未經聲請人
    表示意見之上開鑑定結果即為不起訴處分，就聲請人主張之
    疑點均未詳加說明，且未提出證據以證明之，確有未盡調查
    能事之違法，其引用更有相當之疑義及矛盾，仍應有救濟措
    施始可，爰依法聲請交付審判。
四、按91年2月8日修正公布之刑事訴訟法，新增第258條之1至之
    4所規定之「交付審判制度」，其主要目的在建立對於檢察
    官不起訴或緩起訴裁量權制衡之外部監督機制，法院僅就檢
    察官所為不起訴或緩起訴之處分是否合法適當加以審查，以
    防止檢察機關濫權。依此立法精神，同法第258條之3第3項
    規定法院審查聲請交付審判案件時「得為必要之調查」，其
    調查證據之範圍，自應以偵查中曾顯現之證據為限；參以同
    法第260條對於不起訴處分已確定或緩起訴處分期滿未經撤
    銷者得再行起訴之規定，其立法理由說明該條所謂不起訴處
    分已確定者，包括「聲請法院交付審判復經駁回者」之情形
    在內，是前述「得為必要之調查」，其調查證據範圍，更應
    以偵查中曾顯現之證據為限，不得就告訴人新提出之證據再
    為調查，亦不得蒐集偵查卷以外之證據，否則，將與刑事訴
    訟法第260條之再行起訴規定，混淆不清。再為避免法官權
    限之過度擴張，因而壓縮檢察官之控訴權限，甚至形成法官
    兼任檢審角色之「新糾問制」，法院對於聲請交付審判案件
    之審查，應限於檢察官不起訴處分是否違法。質言之，如檢
    察官係依據刑事訴訟法第252條規定予以不起訴處分者，應
    審查該處分是否符合該條各款之規定；若係依據同法第253
    條規定為不起訴處分者，則應審查該處分是否有裁量逾越或
    裁量濫用之情形。至於檢察官據以不起訴處分之基礎事實，
    則非法院應行介入審查之對象，蓋法院裁定交付審判之前提
    ，乃該案件已經跨越起訴門檻，亦即在偵查卷內所存證據，
    已符合刑事訴訟法第251條第1項規定檢察官應提起公訴之情
    形，否則，縱或法院對於檢察官所認定之事實有不同判斷，
    惟該案件必須繼續偵查始能判斷應否起訴者，即該案件並未
    存有應起訴之犯罪事實及理由，而未到達起訴門檻時，因交
    付審判審查制度並無如同再議救濟制度，得為發回原檢察官
    續行偵查之設計，法院仍應依據現行第258條之3第2項前段
    規定，以聲請無理由裁定駁回。是法院於審查交付審判之聲
    請有無理由時，除認為告訴人所指摘不利被告之事證未經檢
    察機關詳為調查或斟酌，或不起訴處分書所載理由違背經驗
    法則、論理法則或其他證據法則外，自不宜率予交付審判（
    法院辦理刑事訴訟案件應行注意事項第134條可資參照）。
五、本院查：
  (一)按犯罪事實應依證據認定之，無證據不得認定犯罪事實，刑
    事訴訟法第154條第2項定有明文。再事實之認定，應憑證據
    ，如未能發現相當證據，或證據不足以證明，自不能以推測
    或擬制之方法，為裁判基礎；而認定犯罪事實所憑之證據，
    雖不以直接證據為限，間接證據亦包括在內，然而無論是直
    接或間接證據，其為訴訟上之證明，須於通常一般人均不致
    有所懷疑，而得確信為真實之程度者，始得據為有罪之認定
    （最高法院29年上字第3105號、30年上字第816號、40年臺
    上字第86號及76年臺上字第4986號判例意旨參照）。
  (二)本件聲請人告訴被告乙○○、丙○○涉有業務過失致重傷害
    之罪嫌，無非以聲請人於信合美診所由被告丙○○進行右眼
    白內障割除及人工水晶體自費裝置手術後，翌日即因感染出
    現右眼疼痛難耐之症狀，經被告乙○○、丙○○多次治療，
    仍因右眼眼內炎導致右眼永久性喪失視力之傷害，足見被告
    丙○○於術前未盡告知義務及被告丙○○、乙○○就上開術
    後之醫療行為顯有過失等為其論據。被告2人於原檢察官偵
    查中則均堅決否認上開犯行，被告丙○○辯稱：術後感染是
    手術併發症之一，無法完全避免，聲請人上開手術伊是依正
    常消毒程序進行，同日開刀之人均已完全復原等語；被告乙
    ○○則辯稱：聲請人術後於96年12月28日由伊複診，伊當時
    即發現聲請人有感染現象而為聲請人在眼球施打抗生素，同
    年月29日、31日、97年1月1日、7日、9日聲請人回診均由伊
    診治，伊視病情開立藥水或口服抗生素予聲請人服用，或再
    為聲請人注射抗生素，96年12月31日伊並曾抽取聲請人眼球
    內的液體送至臺南市立醫院化驗，97年1月5日該院化驗報告
    證明聲請人感染綠膿桿菌，伊對聲請人施用的藥品對這種細
    菌是有效的等語。
  (三)經本院核閱原臺灣臺南地方法院檢察署98年度偵字第9066號
    不起訴處分書及臺灣高等法院臺南分院檢察署98年度上聲議
    字第843號處分書結果，上開處分書已分別就：1.聲請人術
    後右眼感染有膿及診治後未見改善等症狀，是否為被告2人
    在手術或診治時有何醫療業務上之過失行為所致，為本件爭
    點所在，然經檢察官調閱聲請人於信合美診所及林口長庚醫
    院之就診病歷資料送交具有法定鑑定職務之行政院衛生署醫
    事審議委員會進行鑑定結果，認(1)急性眼內炎為白內障手術
    後發生病菌感染之併發症，臨床表現為眼睛紅、腫、痛及前
    房蓄膿，並併隨視力急劇下降，其發生機率為0.05%，一般
    預後不良、術前控制不良之糖尿病為高危險因子之一，(2)醫
    師即被告乙○○對聲請人發生急性眼內炎之診斷及治療，包
    括立即給予玻璃體內抗生素注射，選用正確之抗生素及眼前
    房清洗手術，依所附卷證資料，被告丙○○、乙○○對聲請
    人之診療符合醫療常規，未發現有不當之處等情，有該委員
    會98年5月26日衛署醫字第0980260712號函附編號0000000號
    鑑定書附卷可稽，難認被告2人就聲請人上開病症之診斷、
    治療有何過失可言。2.又按醫療行為之特性具有高度專業性
    、技術性、與風險性，尤以侵入性醫療之手術行為為甚，且
    醫病雙方就主訴病徵之醫學知識而言，係處於高度資訊不對
    等狀態，為衡平此一不對等狀態，遂課以醫師須盡告知後同
    意之義務，使病患瞭解病因、手術之風險性、及可能之併發
    症等事項，若醫師已盡該告知後同意義務，然因疾病本身尚
    有其複雜性，手術前本無法預期會出現何種突發狀況，苟真
    發生超乎預期之狀況，亦非醫師以其一己之力所能避免；本
    件被告蔡明倫於手術前就手術可能發生之各種風險已詳盡告
    知聲請人之事實，有白內障手術說明及手術同意書等在卷足
    憑，準此，醫師於術前既已詳盡告知術中及術後併發症等風
    險，且被告2人就聲請人術後併發症之醫治亦無何不當之處
    ，尚難僅因聲請人術後引發無法完全避免之併發症即遽認被
    告2人有何過失，亦無應調查而未調查之情形可言。3.聲請
    人於96年12月26日進行手術，97年2月2日轉診至林口長庚醫
    院，已時隔多日，自難以事後相隔多日聲請人檢查有血糖過
    高情形，而責難被告2人有何過失，此外又無其他積極證據
    足認聲請人之指訴屬實，而認被告2人犯罪嫌疑尚有未足等
    節，均一一述明在案。
  (四)本院審酌聲請人於上開手術前，確曾簽立白內障手術說明及
    手術同意書，有該2份文件在卷可參；另聲請人於信合美診
    所及林口長庚醫院之病歷經送往行政院衛生署醫事審議委員
    會進行鑑定結果，認被告丙○○、乙○○對聲請人之診療符
    合醫療常規，未發現有不當之處等情，亦有該委員會98年5
    月26日衛署醫字第0980260712號函附編號0000000號鑑定書
    附卷可稽。而被告丙○○、乙○○身為醫師，依醫療法第63
    條第1項、第81條及醫師法第12條之1規定，固就手術原因、
    手術成功率、可能發生之併發症或危險及病患之病情、治療
    方針、處置、用藥、預後情形、可能之不良反應等事項負有
    向病患說明之告知義務，惟此項告知義務之踐行與否，雖非
    以手術說明書或同意書之簽立為唯一之證據，然為避免事後
    發生爭執時雙方各執一詞，該等文件之簽立自仍深具證明之
    作用及意義，於病患手術前簽有手術說明或同意書，復無明
    顯事證可資認定醫師未盡上開告知義務，僅係單純要求病患
    簽立該等文件之情形，原則上應可自手術說明或手術同意書
    之簽立，認定醫師已踐行告知義務；另因醫療診斷行為亟具
    專業性，於病患症狀之診斷及後續醫療行為之判斷上，均須
    仰賴此等專業知識背景始能為之，且因醫療行為本非萬能，
    本質上復具有相當之風險性，若非具有醫療專門知識，實不
    宜僅以病患是否經治癒之結果，率然論斷醫師先前所採取之
    醫療措施有無失當之處，在具體案件之事實認定上，即確有
    參酌鑑定機關出具之鑑定意見之必要。準此，原處分書依據
    卷附白內障手術說明、手術同意書及上開行政院衛生署醫事
    審議委員會鑑定結果，認定被告丙○○、乙○○於手術前已
    踐行告知義務及其2人就聲請人術後右眼細菌感染現象之醫
    療處置並無不當等判斷，其採證之方式、論理之原則，尚無
    悖於一般論理法則與經驗法則之處；再原處分既已認定被告
    丙○○於術前已踐行告知義務，且認被告丙○○、乙○○就
    聲請人術後感染現象之醫療處置並未失當，而以前揭論述認
    定被告就聲請人右眼永久性喪失視力之結果並無過失，不構
    成業務過失致重傷害之犯行，其論理上亦核無違誤。從而，
    本件原檢察官之處分並無失當之處，聲請人仍執前詞，指摘
    原處分不當，並無理由。
  (五)且按刑法上之過失，須行為人對於構成犯罪之事實，按其情
    節，有應注意並能注意而不注意之情形，且其過失行為與結
    果間，在客觀上須有相當因果關係，始得成立；而行為人所
    應具有之注意程度，應依客觀標準認定之，即係指一個具有
    良知、理性且小心謹慎之人，處於與行為人同一之具體情狀
    下所應保持的注意程度，就醫師而言，自應以醫療成員之平
    均、通常具備之技術，即所謂之醫療常規為判斷標準。是本
    件被告丙○○、乙○○是否成立業務過失致重傷害罪，端視
    其2人之醫療處置行為是否違反一般醫師在醫療常規上之注
    意義務，及其2人之行為與聲請人右眼永久性視力喪失之結
    果間，是否有相當因果關係為斷。而就醫事法律政策而言，
    醫療行為本即具有危險性與不確定性，若係屬侵襲性之治療
    行為，其危險性與不確定性更較一般醫療行為高，此際醫師
    所應盡之注意義務，應隨之提高，固屬無疑，然醫療行為進
    行過程，因而導致危險結果之發生者，實在所難免，刑事法
    律應介入醫病爭議者，當以醫療行為有明顯刑事不法歸責要
    件為要，不能僅因客觀上有病患傷亡結果之發生，即認為醫
    師應就傷亡結果負刑事責任，否則醫師為避免身陷違法之危
    險，必拒絕為病患進行任何有危險性之醫療行為，影響所及
    ，將因無醫師願採行危險醫療行為而使若干疾病毫無治癒之
    可能，此當非社會整體之福，亦非醫事刑事政策所欲達成之
    目的。本案聲請人因進行上開手術之術後感染現象，導致右
    眼永久性視力喪失之結果，誠屬不幸，然卷存證據既已顯示
    被告丙○○、乙○○2人所採之醫療措施並無不當，復無積
    極證據足證被告丙○○、乙○○有何延誤治療或拖延轉診之
    舉，參酌前揭說明，自無從僅以聲請人右眼永久性喪失視力
    之結果，逕行推論該結果必為被告丙○○、乙○○違背醫療
    常規所致，而無從逕令被告2人擔負業務過失致重傷害之責
    任，確甚顯然；是原處分上開認定，於證據取捨及判斷上並
    無違誤，且就卷存資料，實亦無從認定本案存有應起訴之事
    實及理由。
  (六)另檢察官於偵查中是否依告訴人之聲請調查證據，係屬檢察
    官之職權，而法院依刑事訴訟法第258條之3第3項為交付審
    判准否之裁定前，所得為必要之調查，既僅以偵查中曾顯現
    之證據為限，非得就告訴人新指出之證據再為調查，亦不可
    蒐集偵查卷以外之證據，已如前述；則聲請人主張檢察官並
    未傳訊聲請人或在場護理人員詢問被告丙○○於手術前是否
    踐行告知義務、未查證聲請人手術前之血糖值是否適宜進行
    該項手術等事項，既均非屬偵查中曾顯示之事實及證據，且
    均屬聲請人新指出之證據調查事項，揆之前揭說明，此部分
    之證據顯不在本院審酌之範圍內，本院自無從加以認定。況
    原偵查程序是否應傳訊上開證人或為上開事項之查證，本得
    由檢察官於偵查中斟酌有無必要而斷，倘依原有之卷證資料
    已足判斷，自無就聲請人主張之調查事項逐一調查之必要；
    本案檢察官依原有之卷證資料，既已足做出前述未違背經驗
    法則或論理法則之各項判斷，並已如前引「(三)、3.」所述說
    明無從以聲請人時隔多日後轉診時檢測之血糖值認定被告2
    人有過失之理由，自難僅以檢察官未傳訊聲請人或在場護理
    人員，或未調查聲請人術前之血糖值，即認原處分有調查未
    盡之違法。又聲請人如發現原偵查中未曾顯現之新證據，則
    應屬檢察官得否就該等新證據依刑事訴訟法第260條第1項再
    行起訴之問題，亦非在本件交付審判聲請中所得主張，併予
    敘明。
六、綜上所述，本件檢察機關依據偵查結果，認為被告2人所涉
    之業務過失致重傷害罪嫌，犯罪嫌疑不足，因而依刑事訴訟
    法第252條第10款為不起訴處分及同法第258條前段駁回再議
    聲請，於事實調查程序及相關事證之評價認定，於法均無不
    合，復無違背經驗法則或論理法則之情事，聲請人仍以檢察
    官已為論斷之事項，再事爭執，並不足採；至聲請人新指出
    之應調查之證據，則不在本院審理交付審判之救濟範圍內。
    且本院依職權調閱全卷審核結果，亦認依現有證據所能證明
    被告2人所涉嫌疑，尚不足以跨越起訴門檻，是本案亦未存
    有應起訴之犯罪事實及理由，聲請人猶執前詞，聲請交付審
    判，其聲請為無理由，應予駁回。
七、依刑事訴訟法第258條之3第2項前段，裁定如主文。
中    華    民    國    98    年    12    月    25    日
                  刑事第九庭  審判長  法  官   蔡奇秀
                                      法  官   林欣玲
                                      法  官   蔡盈貞
以上正本證明與原本無異。
不得抗告。
                                      書記官   陳玉芬
中    華    民    國    98    年    12    月    25    日

司法院資訊處製作；財團法人民間司法改革基金會備份。
